【裁判字號】    99,上易,1446
【裁判日期】    990921
【裁判案由】    詐欺
【裁判全文】
臺灣高等法院刑事判決                99年度上易字第1446號
上  訴  人
即  被  告  乙○○
選任辯護人  劉紀翔律師
上列上訴人因詐欺案件，不服臺灣板橋地方法院98年度易字第
1525號，中華民國99年5月12日第一審判決（起訴案號：臺灣板
橋地方法院檢察署98年度偵字第2679號），提起上訴，本院判決
如下：
    主  文
上訴駁回。
    事  實
一、乙○○明知廖文明（原名廖順鑫）、戴三騏、周朝銓及吳切
    等人均資金周轉困絀，四處告貸無門，已無資力清償借款，
    且知悉廖文明所經營之明炘有限公司（下稱明炘公司）為發
    票人之支票帳戶自95年6月1日起所簽發之支票即不獲兌現而
    遭大量退票，及戴三騏所經營之公司實際並無營業之事實，
    而廖順鑫所交付如附表編號一及三所示之本人簽發支票、戴
    三騏所交付如附表編號二、五至七、八所示之他人簽發支票
    （即客票）、周朝銓所交付如附表編號四所示之他人簽發支
    票及吳切所交付如附表編號九所示之本人簽發支票屆期經為
    付款提示必不獲兌現，竟仍為下列行為：
  (一)其基於意圖為自己不法所有之詐欺概括犯意，連續自民國95
    年5 月31日起至同年6 月30日止（起訴書誤載為95年7 月初
    之某日起），分別自廖順鑫、戴三騏、周朝銓處取得附表所
    示之支票後，乙○○即於如附表編號一至七所示之借款日期
    ，連續持該等支票，向甲○○調借同額現金（各發票人、票
    面金額、發票日期、借款日期、借款金額等，均詳如附表編
    號一至七所示），並保證該等支票屆期均會如期兌現，及約
    定給付甲○○月息百分之2及預給3個月利息之方式，致甲○
    ○陷於錯誤，誤信上開支票均票信良好，屆期均會如期兌現
    ，而於扣除借款利息後（詳如附表編號一至七所示之實際借
    款金額），將附表編號一至七所示之款項借給乙○○。
  (二)其另基於意圖為自己不法所有之詐欺犯意，於附表編號八所
    示之借款日期，持戴三騏所交付如附表編號八所示之支票，
    向甲○○調借同額現金（發票人、票面金額、發票日期、借
    款日期、借款金額等，詳如附表編號八所示），並保證該支
    票屆期會如期兌現，及約定給付甲○○月息百分之2及預給3
    個月利息之方式，致甲○○陷於錯誤，誤信上開支票票信良
    好，屆期會如期兌現，而於扣除借款日期至票載發票日期間
    之利息後（詳如附表編號八所示之實際借款金額），將附表
    編號八所示之款項借給乙○○。
  (三)其另基於意圖為自己不法所有之詐欺犯意，於附表編號九所
    示之借款日期，持吳切所交付如附表編號九所示之支票，向
    甲○○調借同額現金（發票人、票面金額、發票日期、借款
    日期、借款金額等，詳如附表編號九所示），並保證該支票
    屆期會如期兌現，及約定給付甲○○月息百分之2及預給3個
    月利息之方式，致甲○○陷於錯誤，誤信上開支票票信良好
    ，屆期會如期兌現，而於扣除借款利息後（詳如附表編號九
    所示之實際借款金額），將附表編號九所示之款項借給乙○
    ○。嗣乙○○屆期均未返還借款且所提出調借如附表編號一
    至九所示之支票或遭列為拒絕往來戶，或因存款不足遭退票
    而不獲兌現，甲○○追討無著，始知悉受騙。
二、案經甲○○訴由臺灣板橋地方法院檢察署檢察官偵查起訴。
    理  由
壹、程序部分：
一、按被告以外之人於審判外之言詞或書面陳述，除法律有規定
    者外，不得作為證據；又被告以外之人於審判外之陳述，雖
    不符合同法第159 條之1 至第159 條之4 之規定，但經當事
    人於審判程序同意作為證據，法院審酌該言詞陳述或書面陳
    述作成時之情況，認為適當者，亦得為證據。當事人、代理
    人或辯護人於法院調查證據時，知有第159 條第1 項不得為
    證據之情形，而未於言詞辯論終結前聲明異議者，視為有前
    項之同意，刑事訴訟法第159 條第1 項及第159 條之5 分別
    定有明文。查本判決下列所引用之各該被告以外之人於審判
    外之陳述，雖屬傳聞證據，惟被告及其選任辯護人於本院準
    備程序中已表示對上開證據之證據能力無意見（見本院卷第
    30頁），且迄至言詞辯論終結前亦未再聲明異議，本院審酌
    此等證據資料製作時之情況，尚無違法不當及證明力明顯過
    低之瑕疵，亦認為以之作為證據應屬適當，故揆諸前開規定
    ，爰逕依刑事訴訟法第159條之5規定，認前揭證據資料均有
    證據能力。
二、又按本案認定事實所引用之文書證據等證據，並無證據證明
    係公務員違背法定程序所取得，亦無刑事訴訟法第159 條之
    4 之顯有不可信之情況與不得作為證據之情形，本院斟酌本
    案卷內之證據並非非法取得，亦無證明力明顯過低之情形，
    且被告及其選任辯護人於本院準備程序中亦表示對上開證據
    之證據能力無意見，復經本院於審判期日依法進行證據之調
    查、辯論，被告於訴訟上之程序權，已受保障，上揭各該證
    據，均得採為證據。
貳、實體部分：
一、訊據被告乙○○坦承有於附表編號一至九所示之借款日期，
    持上開支票，向告訴人甲○○調借現金，且告訴人甲○○有
    交付調借之現金，並扣取3個月利息之事實，惟否認有何詐
    欺取財之犯行，辯稱：這些支票係廖文明、戴三騏、周朝銓
    及吳切分別拜託伊拿去換錢，之後伊自己就與告訴人甲○○
    接洽，且表明是朋友做生意所需，並未佯稱說係要買土地而
    借錢，亦沒有稱支票的信用很好，又伊與告訴人甲○○很早
    就開始有金錢借貸，當時所交付之支票亦均有兌現，告訴人
    甲○○亦有賺取利息，伊不知道附表編號一至九所示之支票
    會退票，如果知道該支票不會兌現也不會幫忙換錢，伊沒有
    賺到錢，亦沒有詐欺之犯意云云。
二、惟查：
  (一)證人即告訴人甲○○於偵查中證稱：票主都沒有出現，都是
    被告拿支票向伊借錢，伊在五股工業區交錢給被告本人，又
    被告表示借錢讓她短期周轉，而利息係1萬元月息2百多元，
    是被告自己算的，之所以借錢給被告係因被告有給伊支票，
    但伊不知道會跳票，又伊實際收受支票時間，除了附表編號
    四及編號八如明細表上所載外（分別記載附表編號四所示之
    支票收票日為95年6月14日、附表編號八所示之支票收票日
    為95年7月6日），其餘都是支票發票日前2、3個月前，而被
    告沒有還過本金，只有還3個月的利息等情明確（見97年度
    他字第1347號偵查卷第19頁、69頁、70頁、73頁及97年度偵
    字第2679號偵查卷第8頁），其於原審審理中另具結證述：
    伊借給被告都是給現金，係在五股工業區的郵局拿給被告，
    而錢是照面額給被告，被告會退幾千塊給伊，利息是10萬元
    1個月2千元等情（見原審卷第197背面、198頁），其於本院
    準備程序時並稱：「我們是在卡拉ＯＫ認識，她邀我去作房
    地產，我說我沒有興趣，然後她就拿票跟我調現之後都跳票
    」、「被告從一開始拿票跟我調現所給我的票都沒有一張兌
    現過」（見本院卷第29頁），另參以被告乙○○於原審準備
    程序及審理中自承：附表編號一至九所示之支票分別係廖順
    鑫、戴三騏、周朝銓及吳切交給伊，伊自己拿去給甲○○借
    錢，並收取現金，而利息是1個月10萬元拿3千元，除了附表
    編號四所示之支票忘記是何時給甲○○者外，其餘支票借貸
    時間，都是在發票日3個月前等情不諱（見原審卷第42頁背
    面、94頁背面），復有附表編號一至九所示之支票影本各1
    紙在卷可稽（見97年度他字第1347號偵查卷宗第4至12頁）
    ，綜觀上開情詞，足認被告乙○○確實有於附表編號一至九
    所示之借款日期，在五股工業區，持上開支票向告訴人甲○
    ○調借現金，而告訴人甲○○交付現金時，有先扣取3個月
    利息，且被告乙○○所借得之款項迄今未清償之情無誤。
  (二)另被告乙○○所持交予告訴人甲○○如附表編號一至九所示
    之九張支票屆期提示不獲兌現等情，業據證人甲○○於偵查
    及原審審理中證述明確（見97年度他字第1347號偵查卷第19
    頁及原審卷第197頁），另廖文明所經營之明炘公司為發票
    人之支票帳戶自95年6月1日起，所簽發之支票即不獲兌現而
    遭大量退票，此有台灣票據交換所97年7月24日台票總字第
    0970005617號函所附之明炘公司退票明細表附於97年度他字
    第1347號卷第81頁可參，附表編號一、編號三所示支票之發
    票人廖順鑫（原名廖文明）及明炘有限公司分別於95年9月1
    日、95年6月16日經通報拒絕往來在案之情，有臺灣票據交
    換所於97年7月24日台票總字第0970005617號函1紙在卷可參
    （見97年度他字第1347 號偵查卷宗第79頁），且附表編號
    一所示之支票，經由告訴人甲○○提示後，遭退票，此有臺
    灣票據交換所退票理由單影本各1紙在卷可參（見97年度他
    字第1347號偵查卷宗第5頁）；附表編號二所示支票之發票
    人彩尹圖資訊有限公司（代表人曾麒才）於95年8月31日因
    存款不足及列為拒絕往來戶遭退票，此有臺灣票據交換所退
    票理由單影本1紙在卷可憑（見97年度他字第1347號偵查卷
    第6頁）；附表編號四所示支票之發票人林錦富於95年8月8
    日因存款不足及列為拒絕往來戶遭退票，此有臺灣票據交換
    所退票理由單影本1紙在卷可憑（見97年度他字第1347號偵
    查卷第4頁）；附表編號五、七所示支票之發票人金冠軍資
    訊有限公司已於95年8月4日經票據交換所公告列為拒絕往來
    戶予以銷戶，並於95年8月21日於臺灣銀行發生退票之情，
    此有臺灣銀行華江分行於97年9月25日華江營字第097500120
    21號函1件附卷可稽（見97年度他字第1347號偵查卷第91頁
    ）；附表編號六、八所示支票之發票人舒意電信股份有限公
    司已於95年9月1日經票據交換所公告列為拒絕往來戶予以銷
    戶之情，此有臺灣新光商業銀行股份有限公司敦南分行於97
    年9月25日（97）新光銀敦南字第129號函檢附客戶基本查詢
    資料及支存帳戶退票明細查詢等資料附卷可稽（見97年度他
    字第1347 號偵查卷第88至90頁）；附表編號九所示支票之
    發票人吳切於96年3月5日因存款不足遭退票，此有臺灣票據
    交換所退票理由單影本1紙在卷可憑（見97年度他字第1347
    號偵查卷宗第12頁），足證被告乙○○持以向告訴人甲○○
    調借現金之附表編號一至九所示之支票均無法兌現之情至明
    。
  (三)被告乙○○雖辯稱：伊並沒有詐欺之犯意云云。惟查：
  1.徵之證人廖順鑫於偵查中證述：伊開公司需要周轉，所以跟
    乙○○本人周轉幾次，乙○○有跟伊收利息，預扣月息3 分
    ，調錢的時間是從95年3 月開始至95年5 月，當時係以明炘
    公司名義的支票跟乙○○周轉，但到了95年6 月1 日時，明
    炘公司就成拒絕往來戶了，且明炘公司已經倒了，乙○○就
    要伊開個人票，當時係在臺北縣三重市○○○路的名華旅社
    交付附表編號一及三所示之支票給乙○○，當時伊已經沒有
    能力還款，乙○○也知道，之後前述支票全部都跳票等語歷
    歷（見97年度他字第1347號偵查卷第30至31、56至58、71
    至72頁），其於原審審理中復具結證稱：因伊開的明炘公司
    資金調度有問題，周朝銓說他認識被告，可以調頭寸，所以
    經由周朝銓介紹認識被告，當時被告跟伊表示利息計算方式
    是1百萬元1個月3萬元利息，是3分利，借到的錢已經先扣掉
    利息，又伊跟被告借錢都是拿公司票或個人票，沒有拿過客
    票，而明炘公司於95年5月31日還有營業，但到6月1日就沒
    有在經營了，伊有跟被告講說6月1日以後公司的票已經跳死
    了且成拒絕往來戶，而伊為了因應明炘公司的狀況，於95年
    5月份才去申請個人票，作為另外一個求生管道，之後扯到
    道上兄弟，經由被告安排去住旅館，被告就拿伊個人票去借
    錢，但當時伊已經沒有能力償還票款，個人也沒有資產，被
    告很清楚這狀況，伊交附表編號一及三所示之支票給乙○○
    ，是依照她的指示，她告訴伊日期及金額依即照她的意思開
    票給她，但伊沒拿到錢，她有沒有借到也沒有跟伊講等語甚
    詳（見原審卷第130頁至133頁、134頁背面及135頁），又證
    人詹純青於偵查中證陳：明炘公司跳票後，伊曾請被告到家
    裡幫忙給意見，當時在電話中就已經告知明炘公司的狀況等
    語（見97年度他字第1347號偵查卷第71頁），互核證人周朝
    銓於原審審理中證述：伊經由友人黃天福介紹認識被告，又
    第一次介紹廖順鑫給被告認識時，有交明炘公司的支票給被
    告，當時明炘公司很缺錢之情（見原審卷第127頁背面），
    另佐以廖順鑫於87年10月8日後相隔7年有餘之95年5月22 日
    再次向臺灣土地銀行西三重分行領用支票15張之事實，此有
    臺灣土地銀行西三重分行於99年3月11日西重存字第0990000
    049號函檢附領用支票明細查詢1紙附卷可稽（見原審卷第15
    3頁至第155頁），是可證被告乙○○確實知悉廖順鑫資金周
    轉困絀，已無資力清償借款，且明炘公司已無營業，明炘公
    司之支票帳戶已大量退票，其卻在廖順鑫跑路暫住旅館之際
    ，仍要求廖順鑫簽發個人票去周轉之情，則被告乙○○事前
    明知廖順鑫為發票人之支票屆期經為付款提示必不獲兌現之
    情，已堪認定。
  2.又參以證人徐兩福於原審審理中證稱：因戴三騏以個人名義
    跟伊分租辦公室，所以認識戴三騏，戴三騏好像在做礦泉水
    、養生的飲料，但沒有看到戴三騏有什麼生意，又戴三騏並
    沒有以公司名義對外營業，戴三騏從來沒有開票給伊，也沒
    有看過戴三騏開過票，伊完全不知道有金冠軍資訊有限公司
    負責人叫翁文良及舒意電信股份有限公司負責人叫林大翔的
    兩家公司，也沒有聽過這些人來找過戴三騏（見原審卷第19
    4頁、194頁背面至195頁、195背面至196頁），則由證人徐
    兩福之前開證詞，可知戴三騏向其分租辦公室之期間並沒有
    以公司名義對外實際營業一節。再稽被告乙○○於偵查中亦
    供承：伊不認識林大翔及翁文良，也沒有跟金冠軍資訊有限
    公司及舒意電信股份有限公司有往來，又附表編號二、五至
    八所示之支票係戴三騏拜託伊換現，戴三騏一直打電話拜託
    伊幫忙，所以才會拿去跟甲○○換錢等情（見97年度他字第
    1347號偵查卷第96頁），則被告乙○○與戴三騏熟識，理應
    知悉戴三騏所經營公司之狀況，被告乙○○既不知戴三騏所
    交付支票來源為何，對於附表編號二、五至八所示之支票，
    屆期將不獲兌現一事，亦當知之甚稔。
  3.另證人周朝銓雖於原審審理中證稱：伊並沒有經手附表編號
    四所示之支票，前述支票亦非由伊交給被告等詞。惟徵之證
    人林錦富於偵查中證述：伊不認識被告及甲○○，又附表編
    號四所示之支票係伊所有，當時伊是將蓋有個人印章的空白
    支票交給陳鸚鵡使用，之後支票開始無法兌現，後來信用也
    破產，又陳鸚鵡當時係表示需要周轉，剛開始支票都有兌現
    ，所以才繼續借，但事後才知道陳鸚鵡將支票交給別人使用
    ，另陳鸚鵡於95年6月20日有通知伊票拿不回來，要伊去掛
    失等語（見97年度他字第1347號偵查卷第28頁、61至63頁）
    ，再觀證人陳鸚鵡於偵查中亦證述：伊不認識被告及甲○○
    ，也沒有拿支票透過被告向甲○○借款，又伊因為支票信用
    不良，所以拿林錦富支票給林嘉峰，但不清楚林嘉峰拿支票
    作何用途等語（見97年度他字第1347號偵查卷第33至34頁）
    ，復參證人林嘉峰於偵查中亦證陳：伊不認識被告及甲○○
    ，又因伊本身有退票紀錄，所以不能向銀行界申請支票，於
    95年間，因從事房地產買賣，所以才透過陳鸚鵡向林錦富借
    票使用，伊取得林錦富支票大約5張，其中1張交給李勇涵使
    用，事後聽河川營造廠的劉協理表示李勇涵將該支票拿給周
    朝銓一起去買土城的土地之情（見97年度他字第1347號偵查
    卷第37至38頁），則由上開證人林錦富、陳鸚鵡及林嘉峰之
    證詞可知，對附表編號四所示以林錦富為發票人之支票周朝
    銓確實曾經經手之事實。佐以被告乙○○於原審審理中供稱
    ：附表編號四之支票確實係周朝銓交給伊調現，而伊在該支
    票背面寫「周」字，做個記號之情（見原審卷第129頁），
    佐以附表編號四所示之支票背面上記有「周」一字之情，此
    有該支票影本在卷可參（見97年度他字第1347號偵查卷第4
    頁），足認被告乙○○因經手支票甚多，遂在該支票背面記
    載交付之人的姓氏避免混淆，益徵附表編號四所示之支票係
    周朝銓交給被告乙○○調現無訛。再細繹證人廖順鑫於原審
    審理中另結稱：伊每次跟被告調頭寸後，周朝銓就會跟伊講
    一些小孩要繳學費等理由，再跟伊借錢，都是3、5千元不等
    ，而這些款項，周朝銓都沒有還等語明確（見原審卷第132
    頁背面），可見周朝銓之財物狀況不佳，已陷於無償債能力
    之嚴重狀況，而被告乙○○係經由周朝銓介紹才認識廖順鑫
    ，且每次廖順鑫跟被告乙○○調頭寸後，周朝銓也會知悉，
    足見被告乙○○與周朝銓之交情匪淺，周朝銓財務不佳及已
    陷於無償債能力之狀況，此應為被告乙○○所明知，而被告
    乙○○既不知周朝銓所交付支票來源為何，當可預見前述支
    票屆期將不獲兌現。
  4.再證人吳切於偵查中證稱：伊因缺錢，所以拿2 張支票給被
    告，讓被告拿該支票去跟別人換錢之情綦詳（見97年度他字
    第1347號偵查卷第33至34頁），其於原審審理中具結證陳：
    伊平常會跟被告借錢，附表編號九所示之支票是伊開立的，
    開這票目的係因伊很缺錢用，要叫被告幫伊調錢，但不知道
    被告跟誰調錢，又被告有說利息10萬元1個月2千元，但被告
    後來沒有將錢交給伊，伊沒有錢，所以除了這張支票跳票，
    其他也跳票等情（見原審卷第191背面至193頁），則由證人
    吳切上開證詞可知，被告乙○○知悉吳切資金周轉困絀，已
    無資力清償借款，而以吳切為發票人之支票屆期經為付款提
    示必不獲兌現之情。
  5.綜上所述，按票據代替現金於交易市場上流通，發票人擔保
    持票人或指定受款人得於票載到期日、發票日時可獲得票面
    金額款項之支付，而具有信用、支付之效用，是發票人之資
    力、債信如何，乃相對人是否願意接受票據之重要因素，如
    發票人之資力不佳，相對人如何可能願意以票據代替現金之
    交付？更不可能同意以票據為擔保而借出款項，此為事理之
    常，而被告乙○○已非年少之智慮淺薄之人，對票據之使用
    及其效用更應知之甚詳，其明知廖順鑫、戴三騏、周朝銓及
    吳切本身均已無資力足以給付票款，猶持彼等所交付之支票
    向告訴人甲○○調借現款，並以該等支票作為擔保，嗣該等
    支票屆期為付款提示，終因已被列為拒絕往來戶或存款不足
    而不獲兌現，是被告乙○○持附表編號一至九所示屆期將不
    獲兌現之支票向告訴人甲○○調借現金，顯有為自己不法所
    有之意圖至明，被告乙○○辯稱：並無詐欺之犯意云云，不
    足採信，本件事證明確，被告犯行洵堪認定。
三、新舊法比較
  (一)按行為後法律有變更者，適用行為時之法律。但行為後之法
    律有利於行為人者，適用最有利於行為人之法律。修正後刑
    法第2 條第1 項定有明文。查本件被告行為後，刑法部分條
    文修正施行，而修正施行後刑法第2 條第1 項亦修正規定，
    然此乃為與刑法第1 條罪刑法定主義相互契合，以貫徹法律
    禁止溯及既往原則，其乃規範行為後法律變更所生新舊法律
    比較適用之準據法，本身尚無比較新舊法之問題，故應一律
    適用修正施行後刑法第2 條之規定以決定適用之刑罰法律，
    先予辨明。又參以本次刑法總則編修正之比較新舊法，應就
    罪刑有關之之共犯、未遂犯、想像競合犯、牽連犯、連續犯
    、結合犯，以及累犯加重、自首減輕暨其他法定加減原因（
    如身分加減）與加減例等一切情形，綜其全部罪刑之結果而
    為比較（最高法院95年5 月23日刑事庭第8 次會議決議可資
    參照），首先敘明。
  (二)查被告行為後，刑法第56條連續犯之規定業已刪除，雖此非
    犯罪構成要件或刑度之變更，但因多次犯行是否可依連續犯
    論以一罪或數罪併罰，顯已影響行為人刑罰之法律效果，自
    屬法律有變更，而本案被告附表編號一至編號七之犯行，依
    照新法之規定，必須就被告多次詐欺取財犯行分論併罰，不
    若舊法得依連續犯之規定論以一罪，是依刑法第2條第1項前
    段之規定，仍應適用被告行為時之舊法論以連續犯較為有利
    。
  (三)其次，被告行為時修正前刑法第51條第5 款規定：「宣告多
    數有期徒刑者，於各刑中之最長期以上，各刑合併之刑期以
    下，定其刑期。但不得逾二十年」，嗣同條文但書修正為「
    但不得逾三十年」，此部分修正固雖非犯罪構成要件或刑罰
    之變更，但因被告所犯數罪名，數罪併罰受多數有期徒刑之
    宣告，其定應執行刑期之上限為何，顯已影響行為人刑罰結
    果，自屬法律有變更，而有比較新舊法之必要，茲因適用修
    正施行前刑法第51條第5 款之規定定應執行刑之最高刑期限
    制為20年，對於被告顯然較為有利，故依刑法第2 條第1 項
    前段之規定適用較有利於被告之修正施行前刑法第51條第5
    款之規定。
  (四)刑法第33條第5 款有關罰金之最低數額部分，刑法分則編各
    罪所定罰金之貨幣單位原為銀元，修正前刑法第33條第5 款
    規定：「罰金：（銀元）一元以上」，而銀元與新臺幣間之
    折算，依現行法規所定貨幣單位折算新臺幣條例規定，以銀
    元1 元折算新臺幣3 元；修正後刑法第33條第5 款則規定：
    「罰金：新臺幣一千元以上，以百元計算之」；經比較修正
    前、後之規定，修正後所定罰金之最低數額，較修正前提高
    ，自以修正前刑法第33條第5 款規定有利於被告。
  (五)又刑法施行法第1 條之1 有關罰金之最高數額部分，修正刑
    法係自95年7 月1 日起施行，在此之前，刑法分則編有關罰
    金之貨幣單位係銀元（銀元與新臺幣之折算比例為1 比3）
    ，且依刑法分則編應處罰金者，應適用罰金罰鍰提高標準條
    例第1 條、第2 條規定，就72年6 月26日前修正之刑法條文
    ，罰金數額提高2 至10倍，其後修正者則不提高倍數；而修
    正刑法施行後，因刑法第33條第5 款所定罰金之貨幣單位，
    經修正為新臺幣後，刑法分則各罪所定罰金之貨幣單位亦應
    配合修正為新臺幣，為使刑法分則編各罪所定罰金之最高數
    額與刑法修正前趨於一致，乃增訂刑法施行法第1 條之1 之
    規定，從而，刑法分則編各罪所定罰金刑之最高數額，於上
    開規定修正後並無不同，對被告而言，並無不利。
  (六)綜合上述各條文修正前、後之比較，可知依修正前、後之規
    定，除就罰金之最高數額（即刑法施行法第1 條之1） 部分
    ，對被告並無不利，惟修正後之罰金最低數額，均較修正前
    提高，顯然不利於被告，揆諸前揭最高法院決議所揭示之罪
    刑綜合比較原則，依刑法第2 條第1 項前段之規定，應整體
    適用行為時即修正前之規定。
四、核被告乙○○就附表編號一至七之犯行，均係犯刑法第339
    條第1項之詐欺取財罪；又其就附表編號八、九之犯行，均
    係犯刑法第339條第1項之詐欺取財罪。又其就附表編號一至
    七犯行，時間緊接，犯罪構成要件相同，顯係基於概括之犯
    意反覆為之，應依修正前刑法第56條之連續犯規定，論以一
    罪論，並加重其刑。另其所犯附表編號八、九部分之犯行，
    係於刑法修正施行後而為之，自無連續犯之適用，應予分論
    併罰。原審以被告乙○○上開犯行事證明確，援引刑法第2
    條第1項、第339條第1項、（修正施行前）第56條、（修正
    施行前）第51條第5款，刑法施行法第1條之1第1項、第2項
    前段之規定，並審酌被告素行尚可，兼衡被告詐欺取財之金
    額甚鉅，於審理時自始否認有何詐欺犯意，雖曾簽發本票表
    示要清償以賠償告訴人所受之損害，然未給付分毫，暨其犯
    罪動機、手段等一切情狀，分別量處有期徒刑1年6月、4月
    、3月，並以本件被告犯罪後，中華民國九十六年罪犯減刑
    條例業已制定，經總統於96年7月4日公布，並自同年月16日
    起生效施行，本件被告之犯罪時間、罪名等項，均合於該條
    例所定之減刑條件，並依該條例第2條第1項第3款規定減其
    宣告刑2分之1，並依修正施行前刑法第51條第5款之規定定
    應執行刑為1年。經核認事用法尚無重大違誤，量刑亦屬妥
    適（至原審判決事實欄認乙○○取得甲○○所借予之款項後
    ，並與廖順鑫、戴三騏及周朝銓約定月息百分之3之方式，
    從中賺取差額一事，經查被告並未將借得款項轉借交付廖順
    鑫、戴三騏及周朝銓，再從中賺取利息差額【理由後述】，
    原審此部分之認定，應屬誤會，惟本院審酌除此之外，其餘
    認事用法尚無明顯影響主文之瑕疵可指，爰認無執以撤銷之
    必要）。
五、被告上訴意旨略稱：原判決認定其持廖順鑫等交付支票向甲
    ○○調款從中賺取利差，衡情其向甲○○借款時如知該支票
    屆期必不獲兌現，豈有為圖利差甘願出面借款而負本金債務
    清償之責？其向甲○○借款時，確實不知廖順鑫等人無力清
    償，亦不知該支票屆期將不獲兌現，且被告也有支付利息，
    其無詐欺犯意。廖順鑫偵查中證述被告約95年6月10幾號知
    道廖順鑫之票信狀況，足見被告持系爭廖順鑫個人票向甲○
    ○借款時，廖順鑫及明炘公司帳戶未遭拒絕往來，且係借款
    後才知廖個人票信狀況，原判決認定其借款時已明知明炘公
    司已遭列為拒絕往來戶，系爭支票屆期必不獲兌現仍持向甲
    ○○借款等語，顯有與卷附證據不符之違誤而有未合等語。
    經查：被告係向廖順鑫借用附表編號一、三所示之系爭支票
    持向甲○○借款，並非持上開支票替廖順鑫向甲○○借款而
    賺取利差，此業經廖順鑫於偵查中一再陳稱：「95年6月以
    後，我沒有再拿支票跟乙○○調錢，我只有將我個人支票借
    給她使用」、「我就是單純借她（乙○○）支票，我絕對沒
    有拿到任何款項」（見他字第1347號偵查卷第57頁），「至
    於個人支票部分是被告叫我開幾號、多少金額，我就開給她
    ，所換得之金額我沒拿到一毛錢」（見同上卷第71頁），復
    於原審結證證稱：伊交附表編號一及三所示之支票給乙○○
    ，是依照她的指示，她告訴伊日期及金額依即照她的意思開
    票給她，但伊沒拿到錢，她有沒有借到也沒有跟伊講等語（
    見原審卷第133頁反面），足證廖順鑫僅是依被告要求將附
    表編號一、三所示之系爭支票借予被告使用，並非託被告持
    票去調錢，且被告向甲○○調借之款項亦未交付予廖順鑫；
    又被告持附表編號九之支票向甲○○調借之款項亦未交付予
    吳切，亦經吳切於原審結證稱：因為我欠錢，叫乙○○幫我
    調錢，所以開系爭支票，後來這筆錢並沒有給我等語（見原
    審卷第191頁反面），均足證被告之前或許曾幫廖順鑫、吳
    切等人調過錢，惟此次被告持附表所示之支票向甲○○借款
    ，並未將借得之款項再轉借給廖順鑫、吳切等人，並無為賺
    取利差之情形，且被告亦不能提出證據證明確有將借得之錢
    再交付予廖順鑫、戴三騏、周朝銓、吳切等人，被告上訴稱
    其持廖順鑫等交付支票向甲○○調款係要從中賺取利差，衡
    情其向甲○○借款時如知該支票屆期必不獲兌現，豈有為圖
    利差甘願出面借款而負本金債務清償之責？即與事實不符，
    況被告向甲○○調借款項得手後，其詐欺罪即已成立，至於
    事後其詐得之款項有無再轉借他人，亦與已成立之詐欺罪無
    涉，其所持之理由自難為有利被告之認定。又廖文明所經營
    之明炘公司為發票人之支票帳戶自95年6月1日起，所簽發之
    支票即不獲兌現而遭大量退票，此有台灣票據交換所97年7
    月24日台票總字第0970005617號函所附之明炘公司退票明細
    表附於97年度他字第1347號卷第81頁可參，又徵之證人廖順
    鑫於偵查中證述：到了95年6月1日時，明炘公司就成拒絕往
    來戶了，且明炘公司已經倒了，乙○○就要伊開個人票，當
    時係在臺北縣三重市○○○路的名華旅社交付附表編號一及
    三所示之支票給乙○○，當時伊已經沒有能力還款，乙○○
    也知道，其於原審審理中復具結證稱：因伊開的明炘公司資
    金調度有問題，而明炘公司於6月1日就沒有在經營了，伊有
    跟被告講說6月1日以後公司的票已經跳死了且成拒絕往來戶
    ，而伊為了因應明炘公司的狀況，於95年5月份才去申請個
    人票，作為另外一個求生管道，之後扯到道上兄弟，經由被
    告安排去住旅館，被告就拿伊個人票去借錢，但當時伊已經
    沒有能力償還票款，個人也沒有資產，被告很清楚這狀況等
    語，則被告當時已知明炘公司所簽發支票已不能兌現，而要
    廖順鑫另行交付其個人支票，其亦明知廖順鑫當時財務狀況
    已陷於窘境，其所簽發之支票屆期不可能兌現，仍持之向甲
    ○○借錢，以作為還款之擔保，顯有為自己不法所有之意圖
    ，被告上訴稱其持系爭廖順鑫個人票向甲○○借款時，廖順
    鑫及明炘公司帳戶未遭拒絕往來，且係借款後才知廖順鑫個
    人票信狀況等語。雖被告借款時廖順鑫及明炘公司支票帳戶
    尚未遭拒絕往來，惟被告持廖順鑫個人支票向甲○○借款時
    已知廖順鑫當時財務狀況已陷於窘境，被告所交付之廖順鑫
    個人支票屆期將不獲兌現，被告知之甚明，是被告上開辯解
    亦難為有利被告之認定。此外原判決就上訴人上訴所執其餘
    理由之取捨已多所論述及說明其憑以認定之依據，有如上述
    ，上訴人上訴仍執以指摘原判決證據取捨及認定不當，其上
    訴非有理由，應予駁回。
據上論斷，應依刑事訴訟法第368條，判決如主文。
本案經檢察官鄭鑫宏到庭執行職務。
中    華    民    國    99    年    9     月    21    日
            刑事第十五庭  審判長法  官  沈宜生
                                法  官  吳炳桂
                                法  官  賴邦元
以上正本證明與原本無異。
不得上訴。
                                書記官  鄭信昱
中    華    民    國    99    年    9     月    21    日
附表一：
┌──┬────┬──────┬─────┬──────┬──────────┬────────────┐
│編號│發票人  │發票日期    │ 票面金額 │  借款日期  │實際借款金額        │備註                    │
│    │        │            │（新臺幣）│（年/月/日）│（新臺幣）          │                        │
├──┼────┼──────┼─────┼──────┼──────────┼────────────┤
│ 一 │廖文明  │95年8月31日 │300,000元 │95年5月31日 │預扣利息18,000元    │明炘有限公司於95年6 月16│
│    │        │            │          │            │                    │日列為拒絕往來戶；廖順鑫│
│    │        │            │          │            │                    │於95年9 月1 日列為拒絕往│
│    │        │            │          │            │                    │來戶遭退票              │
├──┼────┼──────┼─────┼──────┼──────────┼────────────┤
│ 二 │彩尹圖資│95年8月31日 │250,000元 │95年5月31日 │預扣利息15,000元    │彩尹圖資訊有限公司於95年│
│    │訊有限公│            │          │            │                    │8 月31日因存款不足及列為│
│    │司（代表│            │          │            │                    │拒絕往來戶遭退票        │
│    │人曾麒才│            │          │            │                    │                        │
│    │）      │            │          │            │                    │                        │
├──┼────┼──────┼─────┼──────┼──────────┼────────────┤
│ 三 │廖文明  │95年9月5日  │330,000元 │95年6月5日  │預扣利息19,800元    │明炘有限公司於95年6 月16│
│    │        │            │          │            │                    │日列為拒絕往來戶；廖順鑫│
│    │        │            │          │            │                    │於95年9 月1 日列為拒絕往│
│    │        │            │          │            │                    │來戶                    │
├──┼────┼──────┼─────┼──────┼──────────┼────────────┤
│ 四 │林錦富  │95年8月8日  │350,000元 │95年6月14日 │預扣利息21,000元    │於95年8 月8 日因存款不足│
│    │        │            │          │            │                    │及拒絕往來戶遭退票      │
├──┼────┼──────┼─────┼──────┼──────────┼────────────┤
│ 五 │金冠軍資│95年9月20日 │286,000元 │95年6月20日 │預扣利息17,160元    │金冠軍資訊有限公司於95年│
│    │訊有限公│            │          │            │                    │8 月4 日列為拒絕往來戶  │
│    │司（翁文│            │          │            │                    │                        │
│    │良）    │            │          │            │                    │                        │
├──┼────┼──────┼─────┼──────┼──────────┼────────────┤
│ 六 │舒意電信│95年9月30日 │298,000元 │95年6月30日 │預扣利息17,880元    │舒意電信股份有限公司於95│
│    │股份有限│            │          │            │                    │年9 月1 日列為拒絕往來戶│
│    │公司（林│            │          │            │                    │                        │
│    │大翔）  │            │          │            │                    │                        │
├──┼────┼──────┼─────┼──────┼──────────┼────────────┤
│ 七 │金冠軍資│95年9月30日 │300,000元 │95年6月30日 │預扣利息18,000元    │金冠軍資訊有限公司於95年│
│    │訊有限公│            │          │            │                    │8 月4 日列為拒絕往來戶  │
│    │司（翁文│            │          │            │                    │                        │
│    │良）    │            │          │            │                    │                        │
├──┼────┼──────┼─────┼──────┼──────────┼────────────┤
│ 八 │舒意電信│95年10月5日 │296,000元 │95年7月6日  │預扣利息17,760元    │舒意電信股份有限公司於95│
│    │股份有限│            │          │            │                    │年9 月1 日列為拒絕往來戶│
│    │公司（林│            │          │            │                    │                        │
│    │大翔）  │            │          │            │                    │                        │
├──┼────┼──────┼─────┼──────┼──────────┼────────────┤
│ 九 │吳切    │96年2月5日  │10,0000元 │95年11月5日 │預扣利息6,000元     │96年3 月5 日因存款不足遭│
│    │        │            │          │            │                    │退票                    │
└──┴────┴──────┴─────┴──────┴──────────┴────────────┘
附錄：本案論罪科刑法條全文
中華民國刑法第339條（普通詐欺罪）
意圖為自己或第三人不法之所有，以詐術使人將本人或第三人之
物交付者，處5年以下有期徒刑、拘役或科或併科1千元以下罰金
。
以前項方法得財產上不法之利益或使第三人得之者，亦同。
前二項之未遂犯罰之。

司法院資訊處製作；財團法人民間司法改革基金會備份。
